臺灣高等法院民事判決　九十年度重上字第四二二號
　　　上　訴　人　世騏建設股份有限公司
　　　法定代理人　劉炳輝
　　　上　訴　人　甲○○
　　　被上訴人　　乙○○
右當事人間返還保證金等事件，上訴人對於中華民國九十年七月三日臺灣板橋地方法
院八十八年度重訴字第六七七號第一審判決提起上訴，本院判決如左：
    主    文
原判決關於命上訴人甲○○給付超過新臺幣捌佰伍拾伍萬貳仟元及自民國九十一年四
月二十二日起算之利息部分，及該部分假執行之宣告，暨命上訴人甲○○負擔訴訟費
用之裁判均廢棄。
右開廢棄部分，上訴人世騏建設股份有限公司在第一審之訴及假執行之聲請均駁回。
甲○○其餘上訴駁回。
世騏建設股份有限公司上訴駁回。
第一審關於命甲○○負擔訴訟費用部分，及第二審訴訟費用關於甲○○上訴部分，由
上訴人甲○○負擔十分之八，餘由上訴人世騏建設股份有限公司負擔。第二審訴訟費
用關於世騏建設股份有限公司上訴部分，由世騏建設股份有限公司負擔。
    事實及理由
一、程序方面：
    原判決關於上訴人世騏建設股份有限公司（下稱世騏公司）先位聲明請求被上訴
    人乙○○返還借款及保證金新臺幣（下同）六百萬元部分；及備位聲明請求乙○
    ○返還保證金一百七十二萬四千元部分，均為乙○○勝訴，且乙○○亦未就原判
    決聲明上訴，上訴人世騏公司主張被上訴人乙○○上訴不合法云云，應屬誤會。
二、上訴人世騏公司起訴主張：兩造於民國八十五年六月四日訂立合作興建大樓契約
    書（下稱合建契約），由被上訴人乙○○、甲○○提供渠等所共有坐落板橋市○
    ○段第七○二地號之土地所有權應有部分三分之二，參與其與其他土地之地主合
    建，而世騏公司則負責施工興建，嗣世騏公司依系爭契約第五條及特註事項第八
    項之約定，交付乙○○、甲○○保證金三百四十四萬八千元及無息借款八百五十
    五萬二千元，合計一千二百萬元，約定於過戶登記建物及土地所有權並交屋一個
    月內退還世騏公司，兩造當初約定之真意乃為乙○○、甲○○應於土地及建物過
    戶登記並交屋一個月內返還保證金，至於辦理貸款或轉售房屋乃乙○○、甲○○
    籌款方式之例示，而非返還保證金之條件。惟上開合建房屋早已完工並過戶登記
    至乙○○及甲○○名下，有建物及土地登記簿謄本可證，世騏公司屢次函催乙○
    ○及甲○○辦理交屋，卻未獲置理，渠等其後更藉詞房屋面積縮水及世騏公司未
    依約履行等事由提起民事訴訟請求賠償，惟經原法院八十八年度重訴字第四四四
    號、本院八十九年度重訴字第四三二號案件審理後，均獲敗訴判決，顯見世騏公
    司並無不完全給付之情事。由於乙○○及甲○○不願前往辦理交屋手續，世騏公
    司乃於八十八年十月五日以海山郵局第二三○號存證信函聲明拋棄占有，應認為
    世騏公司已免除交屋義務，則自八十八年十月六日起，乙○○及甲○○依約即有
    返還保證金及借款合計一千二百萬元之義務。即便以拋棄占有之方式免除世騏公
    司交屋之義務於法不合，世騏公司亦已在本院於九十一年三月二十一日對系爭房
    屋為現場履勘時，交付系爭房屋之鑰匙、土地及建物所有權狀、使用執照證明文
    件予乙○○及甲○○，已完成交屋之程序，況系爭房屋之瑕疵並非世騏公司施工
    所造成，係因乙○○及甲○○拒不辦理交屋，致系爭房屋終年無人管理、使用、
    維護所致，且本院勘驗筆錄所載破損或龜裂之情形，均已修復完竣，乙○○及甲
    ○○共同負返還前揭保證金及借款一千二百萬元之義務，爰依民法第二百七十一
    條之規定，請求乙○○及甲○○各應返還一千二百萬元債務之二分之一即六百萬
    元。乃先位聲明請求乙○○、甲○○各應給付世騏公司六百萬元，及自起訴狀繕
    本送達翌日即八十九年一月十四日起至清償日止按週年利率百分之五計算之利息
    。又甲○○雖辯稱八百五十五萬二千元之借款與乙○○無關，是伊向世騏公司借
　　款，並以板橋市○○段第六八八地號土地所有權應有部分十萬分之一○七二設定
　　最高限額抵押權予世騏公司，惟依合建契約書特註事項第八項載明「甲乙雙方協
　　商後同意以下約定：甲方（即乙○○及甲○○）於簽訂本約時另向乙方（即世騏
　　公司）無息借貸新台幣捌佰伍拾伍萬貳仟元正，甲○○部分並同意以本約土地提
　　供乙方設定抵押權作為擔保之用。：：：」，是兩造之真意乃係甲○○、乙○○
　　共同向世騏公司借款八百五十五萬二千元，同時以甲○○之土地設定抵押，然倘
　　認為乙○○並非借款人，請求依備位聲明判決乙○○、甲○○各應給付世騏公司
　　一百七十二萬四千元、一千零二十七萬六千元，及自起訴狀繕本送達翌日即八十
　　九年一月十四日起至清償日止按週年利率百分之五計算之利息等情，嗣因乙○○
　　向世騏公司清償一百七十二萬四千元，故捨棄對乙○○備位聲明部分之請求。（
　　原審以世騏公司之備位聲明有關甲○○部分之請求為有理由，乙○○部分則因捨
　　棄而應認為無理由，世騏公司就先位之訴除乙○○已返還之保證金一百七十二萬
　　四千元部分外聲明不服，甲○○亦就不利之部分提起上訴，從而關於請求乙○○
　　返還一百七十二萬四千元保證金部分，不在本院審理範圍內），並上訴聲明：(一)
　　原判決關於駁回世騏公司後開第二、三項之訴及其假執行之聲請部分與訴訟費用
　　之裁判均廢棄。(二)甲○○應給付世騏公司六百萬元，及自八十九年一月十四日起
　　至清償日止，按週年利率百分之五計算之利息。(三)乙○○應給付世騏公司四百二
　　十七萬六千元，及自八十九年一月十四日起至清償日止，按週年利率百分之五計
　　算之利息。(四)請准供擔保宣告假執行。答辯聲明：上訴駁回。
三、上訴人甲○○則以：其與被上訴人乙○○提供渠等共有坐落板橋市○○段第七○
    二地號之土地及其上門牌號碼為板橋市○○路○段一四七號一、二樓房屋所有權
    ，參與合建，兩造並簽訂前揭合建契約，其向世騏公司無息借款八百五十五萬二
    千元，並約定由其出具與借款同額之本票，及提供其所有土地所有權應有部分設
    定抵押權予世騏公司以為擔保，借款一事實與乙○○無關，至保證金則由其與乙
    ○○各取得一百七十二萬四千元，而該借款及保證金乃應「於過戶登記土地及建
    物所有權並交屋一個月內（辦理貸款或轉售房屋）返還」予世騏公司。改建完成
    後，其前往辦理結算及交屋事宜，發現系爭房屋有未依約履行及面積嚴重縮水之
    情形，其因未接受世騏公司之結算方式而被拒絕辦理交屋，世騏公司除以存證信
    函片面聲明拋棄占有以免除交屋責任，另將其所有因合建取得之建物及土地，聲
    請臺灣板橋地方法院以八十八年民執全天字第二七九八號、八十八年民執全速字
    第二七八一號假扣押查封在案，縱世騏公司於本院履勘現場當日當場將系爭房屋
    之鑰匙、土地及建物所有權狀、使用執照證明文件交付予其，然系爭房屋除無水
    、電可供使用外，屋內髒污、嚴重漏水、龜裂、磁磚及玻璃破損，亦未按裝對講
    機、水龍頭、落水口網蓋、落地門窗等，實難以立即供人居住，自屬尚未完成交
    屋程序，世騏公司雖於九十一年六月十一日向本院陳報修繕完竣，惟事實上尚有
    瑕疵未予修復，更遲至九十一年六月二十六日始交付系爭房屋更換後之鑰匙予其
    ，故應以九十一年六月二十六日為交屋日，然世騏公司既未撤回對系爭房地之假
    扣押查封登記，其即無法辦理貸款或轉售房屋返還保證金及借款，故其自得拒絕
    清償等語置辯。並聲明：(一)原判決不利於甲○○部分廢棄。(二)廢棄部分世騏公司
    在第一審之訴及假執行之聲請均駁回。(三)上訴人世騏公司之上訴駁回。
四、被上訴人乙○○則以：其與甲○○提供渠等共有坐落板橋市○○段第七○二地號
    之土地及其上門牌號碼為板橋市○○路○段一四七號一、二樓房屋所有權，參與
    合建，兩造並於八十五年六月四日簽訂合建契約，其僅向世騏公司收取合建土地
    之補償金五十萬元及保證金一百七十二萬四千元，此外並無任何借貸情事，簽約
    當時係基於兩造之方便始將甲○○之借款記載於系爭契約中，實際上乙○○與甲
    ○○僅就各自部分負責，並非互相擔保。系爭房屋改建完成後，其依約前往世騏
    公司辦理結算交屋事宜，惟世騏公司以虛灌面積計價結算，其不予簽押認諾，竟
    被拒絕辦理交屋程序，故於八十八年七月二十六日向原法院提起八十八年度重訴
    字第四四四號民事訴訟請求損害賠償，世騏公司雖於八十八年十月五日以海山郵
    局第二三○號存證信函聲明拋棄占有，實際上卻始終為其惡意占有，甚至經其聲
    請假扣押查封迄今。依系爭契約第八條之約定，借款須於過戶登記建物及土地所
    有權並交屋一個月內，辦理貸款或轉售房屋時退還，世騏公司未依契約之本旨履
    行交屋程序，有未完全給付之事實存在，其自不負返還借款責任等語置辯。並聲
    明：上訴駁回。
五、本院依職權調閱原法院八十八年度民執全天字第二七九八號、八十八年度民執全
　　速字第二七八一號假扣押案卷。
六、兩造不爭執之事實：
  (一)兩造於八十五年六月四日訂立前揭合建契約，由乙○○、甲○○提供渠等共有前
    揭土地及房屋所有權應有部分，參與合建，而世騏公司則負責施工興建，系爭契
    約第五條「保證金之給付與退還」約定：「乙方（即世騏公司）應提供甲方（即
    乙○○、甲○○）履約保證金新台幣參佰肆拾肆萬捌仟元正，於簽訂本約同時間
    一次支付。甲方所收乙方之保證金於過戶登記建物及土地所有權並交屋一個月內
    退還（辦理貸款或轉售房屋）：：：」，特註事項第八項則約定：「甲乙雙方協
    商後同意以下約定：甲方於簽訂本約時另向乙方無息借貸新台幣捌佰伍拾伍萬貳
    仟元正，甲方甲○○部分並同意以本約土地提供乙方設定抵押權作為擔保之用。
    上述貸款甲方應於過戶登記並交屋時壹個月內一次無息歸還乙方，否則乙方得以
    甲方應分得之建物及車位抵償之」。嗣世騏公司於同日簽發后列支票：其中(一)票
    載日為八十五年六月五日，票面金額為三百四十四萬八千元，板橋信用合作社營
    業部為付款人之保證金支票，並由乙○○、甲○○共同簽收；(二)同票載日、付款
    人，票面金額為一百萬元之前揭合建契約特註事項第七點補貼款之支票，由乙○
    ○、甲○○共同簽收。(三)票載日、付款人，票面金額為八百五十五萬二千元之借
    款支票，由甲○○簽收，並由甲○○簽發與該借款金額同額，作為設定抵押債權
    用之本票予世騏公司。甲○○並依前揭約定提供其所有之板橋市○○段第六八八
    地號土地所有權應有部分十萬分之一○七二，設定最高限額抵押權予世騏公司以
    為擔保，有該合建契約書影本在卷可稽（見原審卷第七至十六頁、第一二七頁）
    。
  (二)世騏公司於八十七年八月三十日領取前揭合建房屋之八十七板使字第七六七號使
    用執照，於八十七年十月十五日將門牌號碼為板橋市○○路○段一四七號二樓、
　　一四九號三樓分別登記為乙○○所有，將同路段一四七號一樓、一五一號三樓登
　　記為甲○○所有（下稱合建房屋），有建物及土地登記簿謄本附卷可參（見原審
　　卷第十七至二十三頁），而乙○○、甲○○於八十八年七月二十六日以系爭房屋
　　面積縮水及世騏公司未依約履行等事由提起民事訴訟請求賠償，惟經原法院八十
　　八年度重訴字第四四四號、本院八十九年度重訴字第四三二號案件審理後，均受
　　敗訴判決，世騏公司嗣於八十八年七月二十一日以板橋後埔郵局第四三七號存證
　　信函催告乙○○、甲○○前往辦理交屋程序，惟未獲渠等置理，世騏公司乃於八
　　十八年十月五日以海山郵局第二三○號存證信函聲明拋棄占有，惟未將渠等所分
　　配之房屋鑰匙分別交付予乙○○、甲○○，為兩造所不爭執，並有存證信函及回
　　執等影本為證（見原審卷第二十四至二十八頁），自堪信為真實。
  (三)世騏公司於八十八年十月五日，以保全前揭保證金及借款債權為由，向臺灣板橋
    地方法院聲請假扣押前揭合建房屋及土地，經該法院以八十八年度民執全天字第
    二七九八號、八十八年度民執全速字第二七八一號案實施假扣押，查封在案迄今
    。另世騏公司業於九十一年三月二十一日本院履勘前揭合建房屋時，交付前揭合
    建房屋之鑰匙、土地及建物所有權狀予乙○○及甲○○，為兩造所不爭執，本院
    並製有勘驗程序筆錄可稽，且有存證信函及回執等影本為證（見原審卷第二十四
    至二十八頁），自堪信為實在。
七、關於請求甲○○返還保證金部分：
    上訴人世騏公司主張其依系爭契約第五條交付乙○○、甲○○保證金共三百四十
    四萬八千元，渠等應於前揭合建房屋及土地所有權移轉並交屋一個月內返還，至
    於辦理貸款或轉售房屋乃乙○○、甲○○籌款方式之例示，而非返還保證金之條
    件。由於乙○○及甲○○不願前往辦理交屋手續，其於八十八年十月五日以海山
    郵局第二三○號存證信函聲明拋棄占有，應認為其已免除交屋義務，則自八十八
    年十月六日起，乙○○及甲○○依約即有返還保證金三百四十四萬八千元之義務
    ，即便無法以該拋棄占有之方式免除世騏公司交屋之義務，其亦已在本院於九十
    一年三月二十一日對系爭房屋為現場履勘時，交付系爭房屋之鑰匙、土地及建物
    所有權狀、使用執照證明文件予乙○○及甲○○，已完成交屋之程序，況系爭房
    屋之瑕疵並非其施工所造成，係因乙○○及甲○○拒不辦理交屋，致系爭房屋終
    年無人管理、使用、維護所致，且本院勘驗筆錄所載破損或龜裂之情形，均已修
    復完竣等語。甲○○則以其與乙○○各取得前揭保證金之二分之一即一百七十二
    萬四千元，而依約該保證金「於過戶登記土地及建物所有權並交屋一個月內（辦
    理貸款或轉售房屋）返還」始返還予世騏公司，嗣其因未接受世騏公司之結算方
    式而被拒絕辦理交屋，世騏公司除以存證信函片面聲明拋棄占有以免除交屋責任
    ，並將前揭合建房屋及土地假扣押在案，致其未能依約履行。縱世騏公司於本院
    履勘現場當日當場將系爭房屋之鑰匙、土地及建物所有權狀、使用執照證明文件
    交付予其，然系爭房屋除無水、電可供使用外，屋內髒污、嚴重漏水、龜裂、磁
    磚及玻璃破損，亦未按裝對講機、水龍頭、落水口網蓋、落地門窗等，實難以立
    即供人居住，自屬尚未完成交屋程序，世騏公司雖於九十一年六月十一日向本院
    陳報修繕完竣，惟事實上尚有瑕疵未予修復，更遲至九十一年六月二十六日始交
    付前揭合建房屋更換後之鑰匙予其，故應以九十一年六月二十六日為交屋日，然
    世騏公司既未撤回對系爭房地之假扣押查封登記，其即無法辦理貸款或轉售房屋
    返還保證金及借款，故其自得拒絕清償等語。經查：
  (一)按解釋當事人之契約，應以當事人立約當時之真意為準，而真意何在，又應以過
    去事實及其他一切證據資料為斷定之標準，不能拘泥文字致失真意（最高法院三
    十九年台上字第一○五三號判例要旨參照）。世騏公司簽發並交付面額為三百四
    十四萬八千元之保證金支票予乙○○、甲○○，由乙○○、甲○○各取得一百七
    十二萬四千元之保證金，且系爭契約第五條（見本院卷第二十二頁）之約定：「
　　．．．甲方（即乙○○、甲○○）所收乙方（即世騏公司）之保證金於過戶登記
　　建物及土地所有權並交屋一個月內退還（辦理貸款或轉售房屋）．．．」等語，
　　及乙○○、甲○○取得保證金之數額，為兩造所不爭執。矧前揭合建契約第五條
　　既於「約定過戶登記建物及土地所有權並交屋一個月內」等語之後，以括弧註明
　　「辦理貸款或轉售房屋」，並經世騏公司與乙○○、甲○○於增刪處蓋章，綜其
　　上下文，及對於「辦理貸款或轉售房屋」等語，並未有其他類似例示之文句，而
　　衡諸常理，金錢債務除非就清償方式為特別合意，否則自無於契約內明定清償款
　　項來源，而本件保證金之返還債務為金錢債務，甲○○以何方式取得清償款項，
　　依前揭說明，若非以「辦理貸款或轉售房屋」等清償款項來源之特約，自無加以
　　約定之理，是顯見兩造對於乙○○、甲○○在世騏公司辦理過戶登記及交屋後，
　　以前揭合建房屋及土地辦理貸款或將之轉售以為清償之事實已為合意，從而「辦
　　理貸款或轉售房屋」自屬付款條件之一部，自堪認定。世騏公司主張辦理貸款或
　　轉售房屋乃乙○○、甲○○籌款方式之例示，而非返還保證金之條件云云，委無
　　可取。
  (二)按有交付不動產義務之債務人，於債權人遲延後，得拋棄其占有，民法第二百四
    十一條第一項固有明文。是有交付不動產義務之債務人，於債權人遲延後，須拋
    棄其占有，始得免除交付義務，在拋棄占有前，尚難謂其交付義務已消滅。本件
    世騏公司於八十八年七月二十一日以板橋後埔郵局第四三七號存證信函催告甲○
　　○前往辦理其所分得之板橋市○○路○段一四七號一樓、一五一號三樓房屋之交
　　屋程序，惟甲○○未予遵行，世騏公司嗣於八十八年十月五日以海山郵局第二三
　　○號存證信函聲明拋棄占有，惟世騏公司迄本院於九十一年三月二十一日就該等
　　房屋履勘時，尚將前揭合建房屋門戶鎖上，並持有前揭合建房屋之鑰匙，甲○○
　　無從為管理占有，為兩造所不爭執，業如前述，從而在九十一年三月二十一日世
　　騏公司將前揭合建房屋之鑰匙及所有權狀交付甲○○之前，既仍為世騏公司占有
　　中，自難認為世騏公司有拋棄占有之行為，是世騏公司以前揭八十八年七月二十
　　一日存證信函為拋棄占有，自不生拋棄占有之效力，依前揭說明，世騏公司之交
　　付義務難謂已因前揭拋棄之存證信函之表示而消滅，則其主張於八十八年七月二
　　十一日業已交付前揭合建房屋予甲○○云云，自無可採。
  (三)本院於九十一年三月二十一日對系爭房屋為現場履勘時，世騏公司業將交付系爭
    房屋之鑰匙、土地及建物所有權狀、使用執照證明文件予甲○○，自生交付前揭
    合建房屋予甲○○之效力，雖嗣後甲○○因前揭合建房屋有瑕疵，請求世騏公司
    補正瑕疵，而將鑰匙交付予世騏公司進行補正，亦不因而影響世騏公司業已交付
    前揭房屋之效力，是甲○○抗辯世騏公司於九十一年三月二十一日交付前揭合建
    房屋時，除無水、電可供使用外，屋內髒污、嚴重漏水、龜裂、磁磚及玻璃破損
    ，亦未按裝對講機、水龍頭、落水口網蓋、落地門窗等，實難以立即供人居住，
    自屬尚未完成交屋程序應以世騏公司於補正後將前揭合建房屋鑰匙再次交給其時
    ，始生交付前揭合建房屋之效力云云，惟此乃屬世騏公司應否負瑕疵擔保責任之
    爭議，與交屋完成與否係屬二事，而世騏公司交付系爭房屋後，因有房屋瑕疵，
    而復自甲○○取得房屋鑰匙，迨至九十一年六月二十六日始再返還鑰匙，此係為
    補正瑕疵而為，並無占有之意思，自與交付房屋無關，從而甲○○之抗辯，應屬
    誤會。
  (四)綜上，雖世騏公司業已將前揭合建房屋交付予甲○○，惟依前揭合建契約第五條
    之約定，兩造既合意以前揭合建房屋貸款或出售之價款為清償，而世騏公司竟以
    保全前揭保證金債權為由，向臺灣板橋地方法院聲請假扣押，並經該法院以八十
    八年度民執全天字第二七九八號、八十八年度民執全速字第二七八一號實施假扣
    押在案迄今，甲○○因查封而不得為處分行為，自無從以前揭合建房屋辦理貸款
    或將之轉售以清償之，即該付款條件因世騏公司自己聲請假扣押保全前揭保證金
    債權之行為而無從成就，則世騏公司請求甲○○返還系爭保證金一百七十二萬四
    千元，即屬無理由，不應准許。
八、關於請求甲○○、乙○○共同返還借款部分：
    上訴人世騏公司主張甲○○、乙○○依前揭合建契約特註事項第八項約定共同向
    其無息借款八百五十五萬二千元，並以甲○○之土地設定抵押擔保，渠等應於土
    地及建物過戶登記並交屋一個月內返還借款。由於渠等不願辦理交屋手續，其乃
    於八十八年十月五日以海山郵局第二三○號存證信函聲明拋棄占有，以免除交屋
    義務，則自八十八年十月六日起，渠等即應依約返還前揭借款，縱使該拋棄占有
    於法未合，未能免除世騏公司交屋之義務，其亦已在本院於九十一年三月二十一
    日履勘系爭房屋時，交付系爭房屋之鑰匙、土地及建物所有權狀、使用執照證明
    文件予乙○○及甲○○，已完成交屋之程序，雖系爭房屋有瑕疵，係因乙○○及
    甲○○拒不辦理交屋，致系爭房屋終年無人管理、使用、維護所致，且本院勘驗
    筆錄所載破損或龜裂之情形，均已修復完竣等語。甲○○抗辯係其向世騏公司借
    款，並由其出具與借款同額之本票，及提供其所有土地所有權應有部分為世騏公
    司設定抵押權以為擔保，借款一事實與乙○○無關，而該借款係以於過戶登記土
    地及建物所有權並交屋一個月內以貸款或轉售之價款返還。因乙○○、甲○○未
    接受世騏公司之結算方式而被拒絕辦理交屋，世騏公司除以存證信函片面聲明拋
    棄占有以免除交屋責任，並將系爭房地假扣押查封在案，縱世騏公司於本院履勘
    現場當日當場將系爭房屋之鑰匙、土地及建物所有權狀、使用執照證明文件交付
    予乙○○及甲○○，然系爭房屋除無水、電可供使用外，屋內髒污、嚴重漏水、
    龜裂、磁磚及玻璃破損，亦未按裝對講機、水龍頭、落水口網蓋、落地門窗等，
    實難以立即供人居住，自屬尚未完成交屋程序，世騏公司雖於九十一年六月十一
    日向本院陳報修繕完竣，惟事實上尚有瑕疵未予修復，更遲至九十一年六月二十
    六日始交付系爭房屋更換後之鑰匙予乙○○及甲○○，故應以九十一年六月二十
    六日為交屋日，然世騏公司既未撤回對系爭房地之假扣押查封登記，甲○○即無
    法辦理貸款或轉售房屋返還借款，故甲○○自得拒絕清償云云。乙○○則以其僅
    向世騏公司收取合建土地之補償金五十萬元及保證金一百七十二萬四千元，此外
    並無任何借貸情事，簽約當時係基於兩造之方便始將甲○○之借款記載於系爭契
    約中，實際上乙○○與甲○○僅就各自部分負責，並非互相擔保云云。經查：
  (一)前揭合建契約特註事項第八項約定：「甲（即乙○○、甲○○）乙（即世騏公司
    ）雙方協商後同意以下約定：甲方於簽訂本約時另向乙方無息借貸新台幣捌佰伍
    拾伍萬貳仟元正，甲方甲○○部分並同意以本約土地提供乙方設定抵押權作為擔
    保之用。上述貸款甲方應於交屋過戶登記並交屋時壹個月內一次無息歸還乙方，
    否則乙方得以甲方應分得之建物及車位抵償之」等語，為兩造所不爭執，並有該
    合建契約可證。按解釋契約應探求當事人真意，並如前項所述，該約定固稱借款
    之人為「甲方」，且該合建契約其他約定亦稱乙○○、甲○○為甲方，惟系爭契
    約末端註記簽收世騏公司所簽發八百五十五萬二千元之借款支票者，卻僅為甲○
    ○一人，且同日甲○○亦簽發同額之保證本票予世騏公司，為兩造所不爭執，並
    有前揭合建契約可考，且嗣後亦由甲○○提供其所共有之坐落板橋市○○段第六
    八八地號土地所有權應有部分設定抵押權予世騏公司以為擔保，再參諸世騏公司
    交付與三百四十四萬八千元之保證金支票及一百萬元之補貼款支票，係由乙○○
    、甲○○二人共同簽收等情，則堪認世騏公司係僅將該款項貸與甲○○而已，按
    衡諸常情及世騏公司交付前揭保證金及補貼款時，係要求由甲○○與乙○○共同
    簽收等情，若該借款係貸與甲○○及乙○○，世騏公司必要求渠等共同簽收，並
    共同簽發前揭本票及設定抵押權以為擔保，而世騏公司於前揭合建契約簽訂及借
    貸之日，均未要求，則該借貸關係顯係僅存於收受借款，並簽發本票及設定抵押
    權之甲○○與世騏公司，與乙○○無關。世騏公司主張依系爭合建契約之約定乃
    乙○○與甲○○共同向世騏公司借款八百五十五萬二千元，應共同負清償之責云
    云，洵無足取。
  (二)又前揭特註事項第八項僅約定：「交屋過戶登記並交屋時壹個月內一次無息歸還
    （借款）」予世騏公司，並未如同契約第五條係於約定一個月期間之後另以括弧
    附加「辦理貸款或轉售房屋」之條件，而甲○○復未能舉證證明系爭借款之清償
    附加「辦理貸款或轉售房屋」之條件，則甲○○抗辯系爭借款之清償應以辦理貸
    款或轉售房屋所得之價款清償為條件，即無足取，世騏公司主張甲○○應於土地
    及建物過戶登記並交屋一個月內返還借款等語，洵屬有據。
  (三)世騏公司以甲○○不願辦理交屋手續，於八十八年十月五日以海山郵局第二三○
    號存證信函聲明拋棄占有，因其僅有拋棄占有之通知，而未有拋棄占有之行為，
    是其拋棄占有於法不合，業如前述，惟世騏公司於九十一年三月二十一日本院履
    勘系爭房屋同時，交付系爭房屋之鑰匙、土地及建物所有權狀、使用執照證明文
    件予乙○○及甲○○，自應認完成交付系爭房屋，應認世騏公司請求甲○○返還
    八百五十五萬二千元借款之條件於拋棄占有時業已成就，甲○○依約即應負返還
    借款之責任。甲○○雖抗辯世騏公司交付系爭房屋之鑰匙、土地及建物所有權狀
    、使用執照證明文件時，系爭房屋除無水、電可供使用外，屋內髒污、嚴重漏水
    、龜裂、磁磚及玻璃破損，亦未按裝對講機、水龍頭、落水口網蓋、落地門窗等
    ，實難以立即供人居住，自屬尚未完成交屋程序，世騏公司於九十一年六月二十
    六日始交付系爭房屋更換後之鑰匙予乙○○及甲○○，故應以九十一年六月二十
    六日為交屋日云云。惟世騏公司於交付房屋後，係為補正前揭瑕疵，而向甲○○
    取得房屋鑰匙修繕，自難認有占有之意思，與交付系爭房屋之時點無關，是甲○
    ○之抗辯，洵不足採。
  (四)依前揭特註事項第八項約定，甲○○應於交屋過戶登記並交屋後一個月內一次無
    息歸還（借款）予世騏公司，而世騏公司雖早已將前揭合建房屋登記為甲○○所
    有，惟於九十一年三月二十一日始將前揭合建房屋交付予甲○○，則系爭借款之
    清償期於九十一年四月二十一日始屆至，則甲○○於九十一年四月二十二日未依
    約返還，始負應負遲延責任，世騏公司請求甲○○應自八十九年一月十四日起計
    付遲延利息，即屬無據。
九、綜上所述，世騏公司先位聲明請求甲○○、乙○○應分別給付世騏公司六百萬元
    、四百二十七萬六千元，及均自八十九年一月十四日起至清償日止，按週年利率
    百分之五計算之利息（世騏公司就先位之訴除乙○○已返還之保證金一百七十二
    萬四千元部分外聲明不服，則就乙○○關於一百七十二萬四千元保證金部分，不
    在本院審理範圍內），為無理由，應予駁回。原審就此部分為上訴人敗訴之判決
    ，並駁回其假執行聲請，核無違誤，世騏公司上訴論旨指摘原判決此部分不當，
    求為廢棄，非有理由，應予駁回。世騏公司備位聲明請求甲○○應給付世騏公司
    一千零二十七萬六千元，及其法定遲延利息，其中八百五十五萬二千元，及該部
    分自九十一年四月二十二日起算之法定遲延利息部分，為有理由，應予准許，逾
    此所為請求，為無理由，應予駁回。原審就上開不應准許部分為甲○○敗訴之判
    決，尚有未洽，甲○○上訴論旨指摘此部分不當，求為廢棄，為有理由，應予廢
    棄，改判如主文第一、二項所示，至於前開應准許部分，甲○○之請求難認有理
    由，其上訴論旨指摘原判決此部分不當，求予廢棄，非有理由，亦應駁回。
十、本件事證已臻明確，兩造其餘攻擊防禦方法及所提證據，經審酌核與判決結果不
　　生影響，不再一一論述，附此敘明。
十一、據上論結，本件甲○○之上訴為一部有理由，一部無理由，世騏公司之上訴為無
　　理由，爰依民事訴訟法第四百五十條、第四百四十九條第一項、第七十九條但書
    、第七十八條，判決如主文。
中　　　華　　　民　　　國　　九十一　　年　　　八　　　月　　　六　　　日
                              民事第十五庭
                          　　　　審判長法　官　劉　靜　嫻
                          　　　　　　　法　官　陳　昆　煇
                          　　　　　　　法　官　吳　光　釗
右正本係照原本作成。
上訴人世騏建設股份有限公司、甲○○如不服本判決，應於收受送達後二十日內向本
院提出上訴書狀，其未表明上訴理由者，應於提出上訴後二十日內向本院補提理由書
狀（均須按他造當事人之人數附繕本）上訴時應提出委任律師或具有律師資格之人之
委任狀；委任有律師資格者，另應附具律師及格證書及釋明委任人與受任人有民事訴
訟法第四百六十六條之一第一項但書或第二項（詳附註）所定關係之釋明文書影本。
被上訴人乙○○不得上訴。
中　　　華　　　民　　　國　　九十一　　年　　　八　　　月　　　六　　　日
　　　　　　　　　　　　　　　　        書記官　于 　　 誠
附註：
民事訴訟法第四百六十六條之一（第一項、第二項）：
對於第二審判決上訴，上訴人應委任律師為訴訟代理人。但上訴人或其法定代理人具
有律師資格者，不在此限。
上訴人之配偶、三親等內之血親、二親等內之姻親，或上訴人為法人、中央或地方機
關時，其所屬專任人員具有律師資格並經法院認為適當者，亦得為第三審訴訟代理人
。
